臺灣高等法院民事判決　　　　　　　　　　　　　　　　　九十三年度上字第二號
　　上　訴　人
　　即被上訴人　己○○○
　　　　　　　　庚○○
　　共　　　同
　　訴訟代理人　鍾開榮律師
　　上　訴　人　戊○○
　　訴訟代理人　邱清銜律師
　　複代理人　　洪明俊律師
　　上　訴　人　丙○○
　　　　　　　　甲○○
　　　　　　　　乙○○
　　兼共　　同
　　訴訟代理人　丁○○
　　被上訴人　　台北縣永和市公所
　　法定代理人　洪一平
　　訴訟代理人　蔡麗勸
　　　　　　　　林希瓊
右當事人間，因侵權行為損害賠償事件，上訴人對於中華民國九十二年十月十七日臺
灣板橋地方法院九十一年度訴字第一一二０號第一審判決，提起上訴，經本院於九十
三年七月二十日言詞辯論終結，判決如左：
    主      文
原判決關於命戊○○、甲○○、乙○○、丁○○、丙○○應給付之金額及該部分假執
行之宣告、訴訟費用之裁判均廢棄。
右開廢棄部分，己○○○、庚○○在第一審之訴及其假執行之聲請均駁回。
己○○○、庚○○之上訴駁回。
第一、二審訴訟費用除確定部分外，由己○○○、庚○○負擔。
    事實及理由
一、上訴人即被上訴人己○○○、庚○○等二人(以下稱己○○○等二人)起訴主張：
    上訴人戊○○、甲○○、乙○○、丁○○、丙○○等五人 (以下稱戊○○等五人
     )與己○○○等二人共有坐落臺北縣永和市○○段一一六五地號土地 (以下稱系
    爭一一六五號土地 )，戊○○等五人之應有部分為戊○○一二○分之一一、其餘
    各為四八○分之一一，己○○○等二人應有部分各為六分之一；詎戊○○等五人
    未經全體共有人之同意，亦無正當之權源，於系爭一一六五地號土地上建有門牌
    號碼臺北縣中和市○○路九○號、九二號房屋 (以下稱系爭九○號、九二號房屋
     )，自屬無權占有，受有相當於租金之利益，己○○○等二人即受有相當於租金
    之損害；被上訴人臺北縣永和市公所於己○○○等二人與其他共有人所共有同段
    一一五六地號土地(以下稱系爭一一五六號土地)上，設置永和市潭墘社區托兒所
    ，門牌號碼同路九四號房屋(以下稱系爭九四號房屋)未經全體共有人之同意，亦
    無正當之權源，占有、使用，受有相當於租金之利益，己○○○等二人即受有相
    當於租金之損害。為此，依己○○○等二人之應有部分各六分之一之比例，求為
    判命戊○○應給付己○○○等二人各新臺幣(以下同)一十萬七千一百九十一元，
    並均自民國九十一年六月一日起至返還系爭一一六五號土地予全體共有人之日止
    ，按年給付各二萬一千四百五十八元；甲○○、乙○○、丁○○、丙○○應分別
    給付己○○○等二人各一萬九千七百零一元，並均自民國九十一年六月一日起至
    返還系爭一一六五地號土地予全體共有人之日止，按年各給付己○○○等二人各
    三千九百四十四元；臺北縣永和市公所應給付己○○○等二人各二十二萬三千五
    百四十八元，並自民國九十一年七月一日起至返還系爭一一五六地號土地予全體
    共有人之日止，按年給付己○○○等二人各四萬四千零四十二元之判決 (逾越上
    開範圍之請求，原法院為其敗訴判決，未據己○○○等二人聲明不服，不予贅述
    。) 。並聲明：(一)原判決駁回駁回己○○○等二人後開第二項之訴部分、及訴
    訟費用之裁判廢棄。(二)臺北縣永和市公所應再給付己○○○等二人各七萬四千
    五百四十八元並均自九十一年七月一日至返還系爭一一五六號土地之日止，按年
    給付廖陳秋應等二人各四萬四千零四十二元。(三)戊○○等五人之上訴駁回。(
    四)第一、二審訴訟費用由戊○○等五人及臺北縣永和市公所負擔。
二、甲○○、乙○○、丙○○、丁○○等四人(以下稱丁○○等四人)則以：己○○○
    等二人與戊○○等五人所共有系爭一一六五號土地上之臺北縣永和市○○路九十
    號之房屋，為戊○○等五人所共有，戊○○之應部分為二分之一、丁○○等四人
    之應有部分各八分之一；興建時已獲當時全體共有人之同意，並於民國三十九年
    十二月二十二日依當時有效之土地登記規則，合法登記之建築物，為有正當之權
    源，並非無權占有，且現今無人居住、使用；矧戊○○等五人尚係系爭一一六五
    號土地之共有人，而己○○○等二人係於六十九年始受贈予訴外人張天賜、張清
    泉之應有部分各六分之一，且於受讓系爭一一六五號土地之應有部分時，確已知
    悉地上有系爭九○號房屋之事實而仍受讓，顯有使系爭九○號房屋繼續占有、使
    用土地之意思，戊○○等五人所共系爭九○號房屋，占有使用系爭一一六五號土
    地，自屬有權占有，而非無權占有，己○○○等二人提起本件訴訟，於法尚非有
    據等語，資為抗辯。並聲明：(一)原判決不利於丁○○等四人部分廢棄。(二)右
    廢棄部分，己○○○等二人在第一審之訴及其假執行之聲請均駁回。(三)第一、
    二審訴訟費用由己○○○等二人負擔。
三、戊○○除引用丁○○等四人之抗辯外，另以：己○○○等二人與戊○○等五人所
    共有系爭一一六五號土地上之臺北縣永和市○○路九二號之房屋，為戊○○所有
    ，興建時已獲當時全體共有人之同意，並於民國三十九年十二月二十二日依當時
    有效之土地登記規則，合法登記之建築物，為有正當之權源，並非無權占有，且
    原審卷第一五六頁之複丈成果圖所示1165A003部分面積三三．九五平方公尺，其
    中二四．八五平方公尺，係屬系爭九○號房屋，系爭九二號房屋占有使用系爭一
    一六五號土地之面積，僅有九．一平方公尺，業據本院會同地政機關勘測在卷等
    語，資為抗辯。並聲明：(一)原判決不利於戊○○部分廢棄。(二)右廢棄部分，
    己○○○等二人在第一審之訴及其假執行之聲請均駁回。(三)第一、二審訴訟費
    用由廖陳秋應等二人負擔。
四、台北縣永和市公所則以：己○○○等二人與他人共有系爭一一五六號土地上之建
    物即臺北縣永和市○○路九四號房屋，係當時土地共有人基於公益而興建，提供
    予臺北縣永和市公所以為潭墘社區民眾集會之場所，及托兒所之用，臺北縣永和
    市公所僅受讓使用權，並未受讓所有權，無處分之權能，且已於九十一年七月一
    日起即已停止使用，臺北縣永和市公所並未受有利益，己○○○等二人起訴請求
    臺北縣永和市公所返還不當得利，於法無據；且原法院依土地法第一百零五條準
    用同法第九十七條之規定，以申報地價年息百分之四計算至停止使用之時，尚無
    不合等語，資為抗辯 (原法院命其應給付己○○○等二人各一十四萬九千零九十
    五元部分，未據聲明不服，不予贅述。)。並聲明：(一)己○○○等二人之上訴
    駁回。(二)第二審訴訟費用由己○○○等二人負擔。
五、己○○○等二人主張戊○○等五人與己○○○等二人共有系爭一一六五號土地，
    戊○○等五人之應有部分為戊○○一二○分之一一、其餘各為四八○分之一一，
    己○○○等二人應有部分各為六分之一；戊○○等五人所共有系爭九○號房屋、
    及戊○○所有系爭九二號房屋之基地，分別占有使用系爭一一六五號土地；臺北
    縣永和市公所所設置潭墘社區托兒所，占有、使用己○○○等二人應有部分各六
    分之一與他人所共有系爭一一五六號土地等事實，為戊○○等五人、臺北縣永和
    市公所所不爭執，並有土地登記謄本(原審卷第二七、二八、四○至第四三頁)、
    建物登記謄本(原審卷第一四六、一四七頁)在卷，且經原法院、本院會同地政機
    關勘測現場製有複丈成果圖在卷為憑，己○○○等二人主張之上開事實，應堪信
    為真實。
六、己○○○等二人主張戊○○等五人所共有系爭九○號房屋、戊○○所有系爭九二
    號房屋，及臺北縣永和市公所所設置之潭墘社區托兒所，未經共有人全體同意占
    有、使用之系爭一一六五號、一一五六號土地，係無正當權源，為無權占有等語
    ；戊○○等五人、臺北縣永和市公所則以己○○○等二人所主張者與事實不符，
    戊○○等五人所共有系爭九○號房屋、戊○○所有系爭九二號房屋，及臺北縣永
    和市公所所設置之潭墘社區托兒所，於興建當時均經系爭一一六五號、一一五六
    號土地當時之共有人同意而興建，並非無權占有等語為抗辯；經查：
(一)查：當事人主張有利於己之事實者，就其事實有舉證之責任。民事訴訟法第二百
    七十七條前段定有明文。己○○○等二人主張戊○○等五人所共有系爭九○號房
    屋，無正當權源占有、使用系爭一一六五地號土地；戊○○等五人則以其等所共
    有系爭九○號房屋，占有、使用系爭一一六五地號土地，有正當之權源為抗辯；
    依舉證責任分配原則，應由戊○○等五人就其等所抗辯之事實，即系爭九○號房
    屋占有、使用系爭一一六五地號土地，有正當權源之事實，負舉證責任；戊○○
    等五人以提出系爭九○號房屋之建築改良物登記簿 (原審卷第八○、八一頁)、
    及臺北縣中和地政事務所九十一年六月十四日北縣中地登字第○九一○○○九六
    五○號函 (原審卷第八二頁)為其證據方法。
(二)本院查戊○○等五人共有系爭九○號之房屋，地政機關於民國三十八年十月十四
    日收件，登記原因「新建」，三十九年十二月二十二日登記所有權人為張阿蟳，
    權利範圍全部，總面積及層次一層之層次面積為一四一．五八平方公尺，基地坐
    落安樂段一一六五地號；四十九年六月二十九日由繼承人張派、戊○○申請繼承
    登記，其登記之權利範圍各二分之一；六十二年十二月十一日丁○○等四人申請
    由被繼承人張派為繼承登記，其登記之權利範圍各八分之一等事實，為己○○○
    等二人所不爭執，且有建築改良物登記簿(原審卷第八○、八一頁)建物登記謄本
    (原審卷第一四六、一四七頁)在卷足稽。惟戊○○等五人共有系爭九○號之房屋
    ，於為所有權登記之申請，即俗稱保存登記之原始登記資料包括聲請登記之聲請
    書、及所檢附之文件等資料，因已逾法定保管年限，地政機關已報准銷燬，有前
    揭臺北縣中和地政事務所九十一年六月十四日北縣中地登字第○九一○○○九六
    五○號函影本在卷為憑。惟按：土地登記，謂土地及其改良物之所有權與他項權
    利之登記。登記應由權利人及義務人共同聲請之。聲請登記應提出聲請書、證明
    登記原因文件、土地所有權狀或土地他項權利證明書、依法應提出之書據圖式。
    聲請書應記載土地所有權狀或土地他項權利證明書之號數、登記原因及其年月日
    、登記標的、地政機關、年月日、聲請人之姓名、籍貫、年齡、住所、職業、代
    理人聲請時代理人之姓名、籍貫、年齡、住所、職業、及其他應記明之事項。民
    國三十五年十月二日地政署公佈同日施行之土地登記規則第二條、第十七條前段
    、第二十六條第一項、第二十七條第一項分別定有明文。
(三)戊○○等五人之被繼承人張阿蟳，就系爭九○號之房屋，於民國三十八年十月十
    四日送件聲請為所有權登記時，顯已依當時有效公佈施行之前揭土地登記規則之
    規定，由權利人及義務人共同聲請，並提出聲請書、證明登記原因文件、土地所
    有權狀或土地他項權利證明書、依法應提出之書據圖式，及於聲請書上記載土地
    所有權狀或土地他項權利證明書之號數、登記原因及其年月日、登記標的、地政
    機關、年月日、聲請人之姓名、籍貫、年齡、住所、職業、其他應記明之事項，
    始為地政機關准予所有權之登記，至為明確。土地所有權狀為土地所有權人對於
    土地有所有權之證明文件，自為土地所有權人所持有、保管；而依系爭一一六五
    地號土地登記謄本，並無他項權利之設定登記，戊○○等五人所共有系爭九○號
    之房屋，其等被繼承人張阿蟳既能為所有權登記，顯已依當時有效公佈施行之前
    揭土地登記規則之規定，與土地所有權人即義務人共同提出聲請，並由土地所有
    權人提出土地所有權狀，並於聲請書上記載土地所有權狀之號數，足徵戊○○等
    五人之被繼承人張阿蟳於興建系爭九○號房屋時，已獲當時系爭一一六五號土地
    所有權人之同意，已臻明確，毋庸置疑。戊○○等五人已盡其舉證之責任，且抗
    辯其等所共有之系爭九○號房屋，興建時已獲當時系爭一一六五地號土地所有權
    人之同意，並非無權占有，非無可採。
(四)或謂前揭土地登記規則第二條後段亦有：「權利人如因特殊情形，不能覓致義務
    人共同聲請登記時，得由權利人陳明理由，填具保證書，呈請單獨聲請登記。」
    、第三十二條：「證明登記原因文件或土地權利書狀不能提出時，應取具鄉鎮保
    長或四鄰或店舖之保證書，前項保證書應保證聲請人無假冒情事，並證明其原文
    件不能提出之實情」等規定，及臺灣省政府於三十七年六月十八日以柒已巧府
    綱地甲字第七五四號訓令頒發臺灣省各縣市辦理土地登記有關建築改良物登記補
    充要點第二點第五項第二款、第五款、第四項第三款分別有：土地與建物權利人
    不同者，除填報「建物填報表」外，不論已否辦理建物保存登記，仍應依照土地
    登記規定先聲請地上權登記，經審查證明無誤後，分別登記土地登記總簿之他項
    權利部及建物標示部；土地之所有權人與建物所有權人不同時，在登記簿依法應
    分別以所有權地上權予以登記；其第四點第二項第四款規定：建物與土地所有權
    人不同時，除由建物所有權人蓋章認定外，並由土地所有權人蓋章證明，同時應
    填具他項權利登記申請書，申請地上權登記；如係家屋臺帳及建物登記簿均無記
    載者，應向建設機關查明新建築（時期以家屋臺帳未予整理時起）許可記載情形
    ，分棟摘錄建物填報表，通知建築申請人，限期填具申請書，並添附產權憑證（
    如建築許可證件最近三年中房捐收據及其他足資證明產權之有效證件）及建物平
    面圖（圖式詳附式七）申請建物所有權取得或地上權登記等規定，系爭九○號房
    屋雖經合法登記，未必經土地所有權人之同意；惟查前揭土地登記規則第二條後
    段及第三十二條之規定，係於聲請人未能依第二條前段規定由權利人與義務人共
    同聲請時、及未能依二十六條規定提出證明登記文件、土地所有權狀或土地他項
    權利證明書時，所為之補充規定；臺灣省政府之訓令為行政命令，僅具有補充法
    規不足之效力。戊○○等五人所共有系爭九○號房屋，係依前揭土地登記規則為
    所有權之登記，而土地登記規則係依土地法之規定訂定，依土地法所為之登記，
    有絕對效力，土地法第四十三條定有明文。己○○○等二人自應就其主張戊○○
    等五人共有系爭九○號房屋於興建、登記時未具備前揭法令規定之事實，負其舉
    證之責任，惟查己○○○等二人並無法舉證證明，自應為戊○○等五人之有利認
    定。
(五)從而，己○○○等二人主張戊○○等五人共有系爭九○號房屋，無權占有系爭一
    一六五地號土地，為無可採；據以依返還不當得利請求權之法律關係，請求戊○
    ○等五人返還相當於租金之利得，於法自非有據，不應准許。
(六)戊○○所有系爭九二號房屋，占有、使用系爭一一六五地號土地，係位於系爭九
    ○號房屋之前 (即包含於原判決附圖一所示1165A003部分面積三三．九五平方公
    尺 )，面積僅有九．一平方公尺之事實，為己○○○等二人所不爭執，且經本院
    會同地政機關勘測，製有複丈成果圖 (即B部分、本院卷第一五三頁、A部分應屬
    系爭九○號房屋 )在卷為憑；經查戊○○等五人所共有系爭九○號之房屋面積，
    係登記一四一．五八平方公尺，有建物登記謄本在卷足稽，而原法院會同地政機
    關勘測時，包含原判決附圖一所示1165A003部分面積三三．九五平方公尺 (原判
    決誤以全部包含在系爭九二號房屋內 )，僅一三一．九六平方公尺，核與系爭九
    ○號房屋登記面積，尚不足九．六二平方公尺。戊○○所有系爭九二號房屋雖未
    同系爭九○號房屋為保存登記，惟其與系爭九○號房屋相連，占有、使用系爭一
    一六五地號土地面積，亦僅九．一平方公尺，戊○○又為共有人之一之事實，為
    己○○○等二人所不爭執，且經原法院勘驗屬實，有勘驗筆錄在卷 (原審卷第二
    九四頁 )為憑；戊○○抗辯其所有系爭九二號房屋占有、使用系爭一一六五地號
    土地，亦經系爭一一六五地號土地當時之所有權人之同意，尚非無可信；己○○
    ○等二人主張戊○○所有系爭九二號房屋，占有、使用系爭一一六五地號土地，
    同有不當得利，而請求戊○○應返還相當於租金之利得，亦同非有據，不應准許
    。
(七)臺北縣永和市公所對於於系爭九四號房屋，設置潭墘社區托兒所，占有、使用己
    ○○○等二人與他人所共有之系爭一一五六地號土地之事實，並不爭執，惟抗辯
    已於九十一年七月一日遷出之事實，亦為己○○○等二人所不爭執，且經本院於
    九十三年五月三日履勘現場，經勘驗屬實，有勘驗筆錄在卷足憑；查己○○○等
    二人主張臺北縣永和市公所應返還相當於租金之不當得利；無非以臺北縣永和市
    公所設置潭墘社區托兒所之系爭九四號房屋，為臺北縣永和市公所受贈而來，臺
    北縣永和市公所為所有權人，無權占有、使用系爭一一五六地號之土地為其論據
    ；臺北縣永和市公所則以己○○○等二人與他人所共有系爭一一五六地號土地上
    之系爭九四號房屋，僅受贈占有、使用之權能，並非受贈所有權等語，資為抗辯
    ；本院查：己○○○等二人與他人所共有系爭一一五六地號土地上之系爭九四號
    房屋，原為臺北縣永和市公所潭墘集會所，於四十四年二月二十九日修繕完工，
    五十八年四月一日設立潭墘社區托兒所，以迄於九十一年六月三十日等事實，為
    兩造所不爭執，且有永和市公所所編印之永和市誌在卷 (原審卷第一一○至第一
    一三頁 )足憑；惟系爭九四號房屋係系爭一一五六地號土地之共有人，基於公益
    之需要而集資興建，完工後交臺北縣永和市公所以為潭墘集會所之用之事實，亦
    為系爭一一六五地號土地共有人之一之丁○○，於本院未經詢問時，自行陳稱：
    「那塊地(指系爭一一五六地號土地)原先只有六、七個共有人，當初是為了地方
    需要，所以由原來土地共有人集資蓋房子交給公所使用，當初是為了作為大家集
    會的地方。」等語在卷(本院卷第一一二頁)，再參酌系爭一一五六地號土地與系
    爭一一六五地號土地同為共有人者，有張鐘本(三十六年七月一日總登記)、張竹
    郎、張竹成、張竹輝 (以上三人六十五年七月四日繼承登記)、盧純真(六十八年
    五月二十八日繼承登記)、張金文 (七十八年二月二十一日繼承登記)、張義亭、
    張信亭、張實亭、張禮亭、石張范寶金、張素貞、莊應宗、莊美慧、王淑芬 (以
    上九人均八十四年八月四日繼承登記)、張生塗(八十四年十月二十三日分割繼承
    登記)、林球生、張春來、張瑞英、張美智、王德政(以上五人均八十五年一月二
    十四日分割繼承登記)、張明福、陳明哲(以上二人均八十七年十月二十六日贈與
    登記 )，系爭一一五六地號土地之共有人除張鐘本、張清雲為三十六年七月一日
    為總登記時為共有人及張明福、陳明哲受贈外，其餘之共有人均係繼承而來等情
    ，丁○○上開陳述，即非無可採。從而，己○○○等二人與他人所共有系爭一一
    五六地號土地上之系爭九四號房屋，係經系爭一一五六地號土地當時之共有人同
    意，而為興建，其占有、使用系爭一一五六地號土地，尚難謂無正當權源，矧臺
    北縣永和市公所已於九十一年七月一日亦已遷出系爭九四號房屋。己○○○等二
    人據以依不當得利返還請求權之法律關係，請求臺北縣永和市公所應給付自九十
    一年七月一日起至返還系爭一一五六地號土地之日止按年給付己○○○等二人各
    四萬四千零四十二元，自屬無據，不應准許；其進而請求臺北縣永和市公所應再
    給付自八十六年六月一日起至九十一年六月三十日止，各七萬四千五百四十八元
    ，亦同非有據，不應准許。
七、綜合上述，己○○○等二人依無權占有、不當得利返還請求權之法律關係，請求
    戊○○等五人，應返還相當於租金之不當得利，於法尚非有據，原法院為如原判
    決主文第一、二、三、四項之判決，容有未恰；戊○○等五人之上訴意旨，指摘
    原法院此部分之判決不當，求予廢棄，非無理由，應由本院予以廢棄，更為判決
    如主文第二項所示。己○○○等二人依無權占有、不當得利返還請求權之法律關
    係，請求臺北縣永和市公所應給付自九十一年七月一日起至返還系爭一一五六地
    號土地之日止按年給付己○○○等二人各四萬四千零四十二元，及再給付自八十
    六年六月一日起至九十一年六月三十日止，各七萬四千五百四十八元，於法亦非
    有據；原法院於此部分為其敗訴判決，核無違誤；己○○○等二人之上訴意旨，
    指摘原法院此部分之判決不當，求予廢棄，非有理由，應予駁回。
八、本件事證已臻明確，兩造其他攻擊、防禦方法、及提出未援用之證據，經斟酌後
    認不影響判決基礎，無逐一論述必要，併此敘明。
據上論結，本件己○○○等二人之上訴為無理由，戊○○等五人之上訴為有理由，爰
判決如主文。
中　　　華　　　民　　　國　　九十三　　年　　　八　　　月　　   三 　　日
                                    民事第六庭
                                        審判長法  官  林　丁　寶
                                              法  官  高　鳳　仙
                                              法  官  陳　博  享
正本係照原本作成。
不得上訴。
中　　　華　　　民　　　國　　九十三　　年　　　八　　　月　　　四　　　日
　　　　　　　　　　　　　　　　　　　　　　　書記官  鄭　靜　如
